ACORDAO-COMPLETO-2375264

ACÓRDÃO 11470/2019 ATA 36/2019 - PRIMEIRA CÂMARA

VISTOS, relatados e discutidos estes autos que tratam de atos de admissão emitidos pela Fundação Universidade Federal do Piauí em favor dos servidores Caique Veloso, Danielle Climaco Marques e Emanuel Airton de Oliveira Farias;
ACORDAM os Ministros do Tribunal de Contas da União, reunidos em Sessão da 1ª Câmara, com fundamento no art. 71, inciso III, da Constituição Federal, nos arts. 1º, inciso V, e 39, inciso II, da Lei 8.443/1992, no art. 260, § 1º, do RI/TCU e ante as razões expostas pelo Relator, em:
9.1. considerar legais os atos de admissão emitidos em favor de Danielle Climaco Marques (XXX.684.763-XX) e Emanuel Airton de Oliveira Farias (XXX.952.623-XX) , concedendo os respectivos registros;
9.2. destacar dos presentes autos, o ato de admissão emitido em favor do servidor Caique Veloso, autuando-o em autos apartados com vistas à realização de diligência junto à entidade para que seja esclarecida a acumulação do cargo de professor substituto do magistério superior (40 horas) exercido na Universidade Federal do Piauí com o cargo de Enfermeiro (40 horas) exercido na Prefeitura Municipal de Picos, elucidando-se, inclusive, a compatibilidade de horários, caso de fato esteja ocorrendo a acumulação mencionada.

Atos de admissão emitidos pela Fundação Universidade Federal do Piauí. Apreciação para fins de registro.

Primeira Câmara

Fundação Universidade Federal do Piauí.

3. Interessados: Caique Veloso (XXX.876.723-XX); Danielle Climaco Marques (XXX.684.763-XX); Emanuel Airton de Oliveira Farias (XXX.952.623-XX).

13.1. Ministros presentes: Walton Alencar Rodrigues (Presidente), Bruno Dantas e Vital do Rêgo (Relator).
13.2. Ministro-Substituto convocado: Augusto Sherman Cavalcanti.
13.3. Ministro-Substituto presente: Weder de Oliveira.

VITAL DO RÊGO

Adoto como relatório, com os devidos ajustes de forma, a instrução elaborada no âmbito da Secretaria de Fiscalização de Pessoal (peça 6) , com a qual se manifestou de acordo o corpo gerencial daquela unidade técnica especializada (peça 7) , a seguir transcrita:
INTRODUÇÃO
Trata-se de atos de admissão, submetidos, para fins de registro, à apreciação do Tribunal de Contas da União (TCU) , de acordo com o art. 71, inciso III, da Constituição Federal.  Os atos foram cadastrados e disponibilizados ao TCU por intermédio do Sistema e-Pessoal, na forma do art. 2º e 4º da Instrução Normativa TCU 78/2018.
Os atos desse processo pertencem às seguintes unidades:
Unidade emissora: Fundação Universidade Federal do Piauí.
Unidade cadastradora:  Fundação Universidade Federal do Piauí.
Subunidade cadastradora: Superintendência de Recursos Humanos.
EXAME TÉCNICO
Procedimentos aplicados
Os procedimentos para exame, apreciação e registro de atos de pessoal encontram-se estabelecidos na Instrução Normativa TCU 78/2018 e na Resolução TCU 206/2007. Essas normas dispõem que os atos de pessoal disponibilizados por meio do e-Pessoal devem ser submetidos previamente a críticas automatizadas, com base em parâmetros predefinidos.
As críticas das informações cadastradas na etapa de coleta do ato foram elaboradas e validadas levando-se em conta as peculiaridades de cada ato. Os itens verificados nessa etapa são inerentes a dados cadastrais, fundamentos legais, mapa de tempo, ficha financeira, assim como eventuais ocorrências de acumulação. Trata-se de verificações abrangentes, minuciosas e precisas e sem a necessidade de ação humana e, portanto, menos suscetível a falhas. As críticas aplicadas estão discriminadas no sistema, no Menu e-Pessoal, opção “Crítica”, que podem ser acessadas mediante concessão de perfil específico a servidores do TCU responsáveis pela análise.
Além das críticas automatizadas, há verificação humana adicional no caso de haver alertas do sistema ou informações não formatadas, como esclarecimentos do gestor ou do controle interno.  
As críticas também consideram os registros do Sistema Integrado de Administração de Recursos Humanos (Siape) . O Siape disponibiliza informações atualizadas sobre as parcelas que integram os proventos, diferentemente, portanto, do e-Pessoal, que informa as parcelas no momento do registro do ato. 
Essa confrontação com o Siape fornece uma visão atual e verdadeira da situação, o que permite descaracterizar irregularidades e inconsistências que, embora constantes do e-Pessoal, já foram corrigidas.
As verificações detectadas nos atos encontram-se discriminadas na aba de pendências de cada ato no sistema e-Pessoal, bem como nos espelhos dos atos contemplados por esta instrução.
Exame das Constatações
Ato: 86483/2019 - Interessado: CAIQUE VELOSO - CPF: XXX.876.723-XX
Parecer do Controle Interno: considerar o ato Legal.
Constatação e análise: 
1.1.1. Possível acumulação inválida com vínculo (RAIS) órgão 'SECRETARIA MUNICIPAL DE SAUDE DE PICOS (01.632.094/0001-84) ', cargo 'Enfermeiro ', data de vigência '04/04/2017'.
Justificativa do Gestor de Pessoal: Não há. Verificação efetuada no âmbito do TCU.
Análise do Controle Interno:  Não há. Verificação efetuada no âmbito do TCU.
O detalhamento da inconsistência acima elencada encontra-se no anexo II dessa instrução. 
Encaminhamento do ato: 
1.1.2. Considerar ILEGAL e recusar registro do ato de Admissão de CAIQUE VELOSO do quadro de pessoal do órgão/entidade Fundação Universidade Federal do Piauí, com base nos arts. 71, inciso III, da Constituição Federal, 1º, inciso V, e 39, inciso II, da Lei 8.443/1992 e 260, § 1º, do Regimento Interno.
 Ato: 88108/2019 - Interessado: EMANUEL AIRTON DE OLIVEIRA FARIAS - CPF: XXX.952.623-XX
Parecer do Controle Interno: considerar o ato Legal.
Constatação e análise: 
1.1.3. Possível acumulação inválida com ato de 'ADMISSÃO' número 'SISAC-10498303-01-2016-000341-3', órgão 'Fundação Universidade Federal do Piauí (3049830) ', cargo 'PROFESSOR 3º GRAU - SUBSTITUTO' na situação 'Apreciado - Legal'.
Justificativa do Gestor de Pessoal: Não há. Verificação efetuada no âmbito do TCU.
Análise do Controle Interno: Não há. Verificação efetuada no âmbito do TCU.
O detalhamento da inconsistência acima elencada encontra-se no anexo II dessa instrução. 
Encaminhamento do ato: 
Considerar ILEGAL e recusar registro do ato de Admissão de EMANUEL AIRTON DE OLIVEIRA FARIAS do quadro de pessoal do órgão/entidade Fundação Universidade Federal do Piauí, com base nos arts. 71, inciso III, da Constituição Federal, 1º, inciso V, e 39, inciso II, da Lei 8.443/1992 e 260, § 1º, do Regimento Interno.
 Ato: 89869/2019 - Interessado: DANIELLE CLIMACO MARQUES - CPF: XXX.684.763-XX
Parecer do Controle Interno: considerar o ato Legal.
Constatação e análise: 
Possível acumulação inválida com vínculo (RAIS) órgão 'SECRETARIA DE EDUCACAO DO ESTADO DO PIAUI (06.554.729/0001-96) ', cargo 'Supervisor administrativo ', data de vigência '07/08/2017'.
Justificativa do Gestor de Pessoal: Não há. Verificação efetuada no âmbito do TCU.
Análise do Controle Interno: Não há. Verificação efetuada no âmbito do TCU.
O detalhamento da inconsistência acima elencada encontra-se no anexo II dessa instrução. 
Encaminhamento do ato: 
Considerar ILEGAL e recusar registro do ato de Admissão de DANIELLE CLIMACO MARQUES do quadro de pessoal do órgão/entidade Fundação Universidade Federal do Piauí, com base nos arts. 71, inciso III, da Constituição Federal, 1º, inciso V, e 39, inciso II, da Lei 8.443/1992 e 260, § 1º, do Regimento Interno.
CONCLUSÃO
 A abrangência e a profundidade das verificações levadas a efeito fundamentam convicção de que os atos 88108/2019, 89869/2019 e 86483/2019 podem ser apreciados pela ilegalidade, em razão das irregularidades apontadas no item Exame das Constatações desta instrução, que representam afronta à legislação e à jurisprudência de referência.
 Os aludidos atos deram entrada neste Tribunal há menos de cinco anos, não sendo aplicável, portanto, o procedimento de contraditório e ampla defesa determinado pelo Acórdão 587/2011-TCU-Plenário.
PROPOSTA DE ENCAMINHAMENTO
 Ante o exposto, com fundamento no art. 71, inciso III, da Constituição Federal, no art. 1º, inciso V, e art. 39, incisos I e II, da Lei 8.443/1992, no art. 260 do Regimento Interno do Tribunal de Contas da União, propõe-se: 
Considerar ILEGAIS e recusar registro dos atos de Admissão de EMANUEL AIRTON DE OLIVEIRA FARIAS, DANIELLE CLIMACO MARQUES e CAIQUE VELOSO do quadro de pessoal do órgão/entidade Fundação Universidade Federal do Piauí, com base nos arts. 71, inciso III, da Constituição Federal, 1º, inciso V, e 39, inciso II, da Lei 8.443/1992 e 260, § 1º, do Regimento Interno.
 (...) 
Anexo I – Dados do Ato
Ato: 86483/2019 – servidor/instituidor: CAIQUE VELOSO – CPF: XXX.876.723-XX 
Cargo: PROFESSOR MAGISTERIO SUPERIOR - SUBSTITUTO - Matrícula no órgão 3119616
Atos com o mesmo CPF
Não foram encontrados no Sisac ou e-Pessoal atos com o mesmo CPF do servidor instituidor.
Outros vínculos com o mesmo CPF sem desligamento
	Tipo/Ano
	Razão social
	Nat.jurídica
	Cargo
	Jornada
	Dt.admissão

	RAIS
	SECRETARIA MUNICIPAL DE SAUDE DE PICOS
	1031
	Enfermeiro
	40
	04/04/2017

	SIAPE
	UNIVERSIDADE FEDERAL DO PIAUI
		PROFESSOR MAGISTERIO SUPERIOR-SUBSTITUTO
	40
	11/04/2019

Ato: 88108/2019 – servidor/instituidor: EMANUEL AIRTON DE OLIVEIRA FARIAS – CPF: XXX.952.623-XX 
Cargo: PROFESSOR MAGISTERIO SUPERIOR - SUBSTITUTO - Matrícula no órgão 1234530
Atos com o mesmo CPF
	Num. ato
	Tipo
	UJ
	Cargo
	Jornada
	Dt.inicial
	Dt.final
	TC
	Julgamento

	SISAC-10498303-01-2016-000341-3
	ADMISSÃO
		PROFESSOR 3¦ GRAU - SUBSTITUTO
		03/06/2015
		Processo 019.429/2016-9
	LEGAL

Outros vínculos com o mesmo CPF sem desligamento
 Não foram encontrados no Sisac ou e-Pessoal atos com o mesmo CPF do servidor instituidor.
Ato: 89869/2019 – servidor/instituidor: DANIELLE CLIMACO MARQUES – CPF: XXX.684.763-XX 
Cargo: técnico em radiologia - Matrícula no órgão 3133001
Atos com o mesmo CPF
Não foram encontrados no Sisac ou e-Pessoal atos com o mesmo CPF do servidor instituidor.
Outros vínculos com o mesmo CPF sem desligamento
	Tipo/Ano
	Razão social
	Nat.jurídica
	Cargo
	Jornada
	Dt.admissão

	RAIS
	SECRETARIA DE EDUCACAO DO ESTADO DO PIAUI
	1023
	Supervisor administrativo
	20
	07/08/2017

	SIAPE
	UNIVERSIDADE FEDERAL DO PIAUI
		TECNICO EM RADIOLOGIA
	24
	24/06/2019

2. 	O Ministério Público, representado nos autos pelo Procurador Dr. Marinus Eduardo De Vries Marsico, manifestou-se de acordo com a proposição da unidade técnica (peça 8) . 
É o Relatório.

não há.

Procurador Marinus Eduardo De Vries Marsico.

ADMISSÃO. ACUMULAÇÃO IRREGULAR DE CARGOS PÚBLICOS. INDÍCIOS APONTADOS PELA UNIDADE TÉCNICA INSUFICIENTES OU DESCARACTERIZADOS. LEGALIDADE DE DOIS ATOS. DESTAQUE DE UM ATO PARA REALIZAÇÃO DE DILIGÊNCIAS.

ATOS DE ADMISSÃO (ADS)

Secretaria de Fiscalização de Pessoal (Sefip).

Trata-se de atos de admissão emitidos pela Universidade Federal do Piauí. Os atos em epígrafe, todos com vigência no corrente ano, se referem aos seguintes servidores:
	Nome
	Cargo
	Carga Horária
	Vigência

	Caique Veloso
	Professor substituto do magistério superior
	40 h/semana
	11/4/2019

	Danielle Climaco Marques
	Técnico em radiologia
	20 h/Semana
	24/6/2019

	Emanuel Airton de Oliveira Farias
	Professor substituto do magistério superior
	40 h/semana
	12/6/2019

Na instrução de peça 6, a Sefip propõe considerar ilegais os atos em epígrafe. Sustenta a unidade técnica que as admissões não merecem receber a chancela da legalidade em razão de “possível acumulação inválida”, identificada por meio do cruzamento da base de dados do Siape com a base Rais. Em síntese, a unidade técnica identificou os seguintes indícios:
	Nome
	Cargo ocupado na UFPI
	Cargo supostamente ocupado e incompatível

	Caique Veloso
	Professor substituto do Magistério Superior
	Enfermeiro (nível superior) na prefeitura municipal de Picos/PI desde 4/4/2017.

	Danielle Climaco Marques
	Técnico em radiologia
	Professor de ensino superior na área de orientação educacional na Secretaria de Estado de Educação do Piauí desde 7/8/2017.

	Emanuel Airton de Oliveira Farias
	Professor substituto do Magistério Superior
	Professor de 3º grau – substituto na UFPI desde 8/6/2015.

O Ministério Público junto ao TCU, em cota singela de participação aquiesceu à proposta formulada pela unidade técnica.
-II-
No mérito, dissinto dos pareceres precedentes.
Inicialmente, observo que a acumulação apontada para o servidor Caíque Veloso, embora não tenha sido possível aferir se de fato ainda ocorre (mediante pesquisa ao site da transparência do Município de Picos/PI) , seria possível e lícita, desde que comprovada a compatibilidade de horários. Isso, porque, a acumulação de um cargo técnico (Enfermeiro de nível superior) com outro cargo de professor é uma das exceções autorizadas pela Constituição Federal, consoante o art. 37, inciso XVI, alínea “b”. In casu, preliminarmente à análise de mérito do ato em referência, se faz necessário obter informações atuais acerca da referida acumulação. 
5.1.	Para tanto, entendo que o ato em questão deva ser destacado dos presentes autos para que, em autos apartados, seja realizada diligência que esclareça a acumulação do cargo de professor substituto do magistério superior (40 horas) exercido na Universidade Federal do Piauí com o cargo de Enfermeiro (40 horas) exercido na Prefeitura Municipal de Picos, elucidando, inclusive, a compatibilidade de horários, caso de fato ainda esteja ocorrendo a acumulação mencionada. 
Em relação ao indício de acumulação apontado para a servidora Danielle Climaco Marques, verifico que o fato apontado pela unidade técnica diz respeito a um falso positivo. Isso porque, ao consultar o Portal da Transparência do Estado do Piauí[footnoteRef:2], restou comprovado que a servidora exerceu o cargo de professora de ensino superior na Secretaria de Estado de Educação do Piauí até dezembro de 2018. Tal informação se comprova pelo documento juntado na peça 9. Diante da descaracterização do indício apontado pela Sefip e considerando não haver irregularidade que macule o registro, o ato em questão pode receber a chancela da legalidade. [2:  Disponível em: http://transparencia.pi.gov.br/apex/f?p=101:1:3829493235642:::::] 
Por fim, no que diz respeito ao indício de acumulação apontado pela Sefip para o servidor Emanuel Airton de Oliveira Farias, observo que a suposta irregularidade também não passa de um falso positivo. Isso porque, consoante se comprova pelo documento juntado na peça 10, para o cargo de professor mencionado pela unidade técnica, cujo início do exercício se deu em 8/6/2015, ocorreu o desligamento na data de 8/6/2017. Portanto, atualmente, o referido servidor ocupa apenas o cargo que se refere ao ato em análise nos presentes autos. Com isso, não há óbice para que o ato de admissão respectivo receba a chancela da legalidade.
	Ante o exposto, VOTO para que seja adotada a minuta de acórdão que ora trago ao exame deste Colegiado.
TCU, Sala das Sessões Ministro Luciano Brandão Alves de Souza, em 8 de outubro de 2019.
Ministro VITAL DO RÊGO 
Relator